ACORDAO-COMPLETO-2425698

ACÓRDÃO 569/2022 ATA 2/2022 - PRIMEIRA CÂMARA

Vistos, relatados e discutidos estes autos de tomada de contas especial instaurada pelo Fundo Nacional de Desenvolvimento da Educação (FNDE) , relativa a recursos do Programa Dinheiro Direto na Escola e do Programa Nacional de Apoio ao Transporte Escolar repassados ao Município de Miranda do Norte/MA, 
ACORDAM os Ministros do Tribunal de Contas da União, reunidos em sessão da Primeira Câmara, diante das razões expostas pelo relator, em:
9.1. considerar revel José Lourenço Bomfim Júnior, para todos os efeitos, com fundamento no art. 12, § 3º, da Lei 8.443/1992;
9.2. julgar irregulares as contas de José Lourenço Bomfim Júnior, com fundamento nos arts. 1º, inciso I, 16, inciso III, alíneas "c" e "d", 19 e 23, inciso III, da Lei 8.443/1992, e condená-lo ao pagamentos das quantias a seguir especificadas, fixando o prazo de quinze dias, a contar da notificação, para que comprove, perante este Tribunal (art. 214, inciso III, alínea "a", do Regimento Interno do TCU) , o recolhimento da importância de R$ 91.482,40 aos cofres do FNDE, atualizada monetariamente e acrescida de juros de mora, calculados a partir de 28/6/2010, até a data do efetivo recolhimento, na forma da legislação em vigor;
9.3. aplicar a José Lourenço Bomfim Júnior, a multa prevista no art. 57 da Lei 8.443/1992, no valor de R$ 153.000,00, fixando o prazo de 15 dias, para que comprove, perante este Tribunal (art. 214, inciso III, alínea "a", do Regimento Interno do TCU) , o recolhimento da dívida ao Tesouro Nacional, atualizada monetariamente desde a data do presente acórdão até a do efetivo recolhimento, se paga após o vencimento, na forma da legislação em vigor;
9.4. autorizar, desde logo, nos termos do art. 28, inciso II, da Lei 8.443/1992, a cobrança judicial das dívidas, caso não atendida a notificação;
9.5. dar ciência deste acórdão ao responsável, ao FNDE e à Procuradoria da República no Estado do Maranhão, nos termos do art. 16, § 3º, da Lei 8.443/1992, para adoção das medidas que entender cabíveis.

Tomada de contas especial instaurada pelo Fundo Nacional de Desenvolvimento da Educação - FNDE em razão de irregularidade no âmbito do Programa Nacional de Apoio ao Transporte do Escolar (PNATE), no exercício de 2009, e do Programa Dinheiro Direto na Escola (PDDE), no exercício de 2010, executados pela Prefeitura de Miranda do Norte/MA.

Primeira Câmara

Prefeitura Municipal de Miranda do Norte - MA.

3. Interessados/Responsáveis:
3.1. Interessado: Fundo Nacional de Desenvolvimento da Educação (00.378.257/0001-81).
3.2. Responsável: José Lourenço Bomfim Júnior (XXX.471.283-XX).

13.1. Ministros presentes: Benjamin Zymler (na Presidência), Walton Alencar Rodrigues (Relator) e Jorge Oliveira.
13.2. Ministro-Substituto convocado: Augusto Sherman Cavalcanti.
13.3. Ministro-Substituto presente: Weder de Oliveira.

José Lourenço Bomfim Júnior

WALTON ALENCAR RODRIGUES

Adoto, com relatório, a instrução elaborada no âmbito da Secretaria de Controle Externo de Tomada de Contas Especial, vazada nos termos a seguir transcritos, com a qual anuíram os dirigentes da unidade técnica e o representante do Ministério Público:
Cuidam os autos de tomada de contas especial instaurada pelo Fundo Nacional de Desenvolvimento da Educação - FNDE em desfavor do Sr. José Lourenço Bomfim Júnior (CPF XXX.471.283-XX) , ex-prefeito Municipal de Miranda do Norte/MA (gestões 2009-2012 e 2013-2016) , originalmente em razão de irregularidades na prestação de contas dos recursos do Programa Nacional de Apoio ao Transporte do Escolar, exercício 2009  (PNATE/2009) , assim como em função da omissão na prestação de contas dos recursos do Programa Dinheiro Direto na Escola, exercício de 2010 (PDDE/2010) , nos termos da Resolução CD/FNDE n ° 14, de 8/4/2009 (PNATE/2009) e da Resolução CD/FNDE n ° 03, de 1/4/2010 (PDDE/2010) .
HISTÓRICO
2.	Em primeiro lugar, cabe ressaltar que, durante a regular tramitação deste processo, este Tribunal prolatou os seguintes acórdãos:
2.1.	Acórdão 1848/2017-TCU-Primeira Câmara (peça 12) , julgado em 28/3/2017, por meio do qual foi declarada a revelia do Sr. José Lourenço Bomfim Júnior, tendo sido as suas contas julgadas irregulares, com a imputação dos débitos objeto desta tomada de contas especial e a aplicação da multa prevista no art. 57 da Lei 8.443/1992;
2.2.	Acórdão 2347/2017-TCU-Primeira Câmara (peça 18) , proferido em 25/4/2017, por intermédio do qual foi apostilado o Acórdão 1848/2017-TCU-Primeira Câmara (peça 12) , em virtude de erro material no subitem 9.2 do referido decisum;
2.3.	Acórdão 1038/2018-TCU-Primeira Câmara (peça 24) , prolatado em 6/2/2018, mediante o qual foi indeferida a proposta de revisão de ofício do Acórdão 1848/2017-TCU-Primeira Câmara (peça 12) , apostilado pelo Acórdão 2347/2017-TCU-Primeira Câmara (peça 18) ;
2.4.	Acórdão 4951/2018-TCU-Primeira Câmara (peça 55) , julgado em 29/5/2018, através do qual este Tribunal não conheceu do recurso de reconsideração interposto por José Lourenço Bomfim Júnior, por restar intempestivo e não apresentar fatos novos;
2.5.	Acórdão 9473/2018-TCU-Primeira Câmara (peça 74) , proferido em 21/8/2018, por meio do qual este Tribunal declarou, de ofício, a nulidade do ato de citação de José Lourenço Bomfim Júnior e de todos os atos subsequentes que dele dependam, assim como restituiu os presentes autos à Secretaria de Controle Externo no Estado do Maranhão - Secex/MA, para que aquela unidade técnica promovesse uma nova convocação do responsável José Lourenço Bomfim Júnior para, querendo, apresentar alegações de defesa ou recolher o débito referente às irregularidades a ele imputadas nesta tomada de contas especial.
3.	Por seu turno, em sede de instrução preliminar (peça 101) , foram mencionados os seguintes fatos relevantes, os quais são necessários para o adequado deslinde do presente feito:
3.1.	Depois da prolação do último acórdão mencionado no item anterior, a Consultoria Jurídica deste Tribunal, por meio do Memorando n. 485/2018 - Conjur, de 27/8/2018 (peça 86) , encaminhou à Secex-MA a decisão proferida nos autos do Agravo de Instrumento n. 1024076-76.2018.4.01.000, interposto por José Lourenço Bomfim Júnior em face da União, por meio da qual o TRF-1 deferiu, em 23/8/2018, a antecipação de tutela recursal para "suspender os efeitos dos atos (acórdãos 1.848/2017 apostilado pelo n° 2347/2017 e 1038/2018 do Tribunal de Contas da União, nos autos do Processo n° 020718/2015-2) , até decisão final de mérito no processo de origem" (peça 85, p. 3-5) .
3.2.	A Consultoria Jurídica deste Tribunal também encaminhou a petição inicial do aludido processo judicial (peça 94, p. 2-14) , mediante a qual se comprova que o pedido do responsável, feito em 15/8/2018, tanto em sede de liminar, como no mérito, foi no sentido de "suspender os efeitos do acórdão nº 1.848/2017 apostilado pelos acórdãos nº 2347/2017 e 1038/2018 do Tribunal de Contas da União nos autos do Processo nº 020718/2015-2" (peça 94, p. 14) .
3.3.	Por sua vez, por meio do parecer exarado no PROCESSO CONJUR/TCU TC-Processo 030.089/2018-2 (peça 95 do presente processo) , a Consultoria Jurídica deste Tribunal forneceu informações detalhadas acerca destes autos à Procuradoria da União no Estado do Maranhão e recomendou àquele órgão de representação judicial da União que pleiteasse no juízo competente a extinção do processo judicial sem resolução de mérito em razão de perda superveniente de objeto, pois o acórdão condenatório impugnado naquela ação (Acórdão 1038/2018-TCU-Primeira Câmara, peça 24, que ratificou o Acórdão 1848/2017-TCU-Primeira Câmara, peça 12, o qual foi apostilado pelo Acórdão 2347/2017-TCU-Primeira Câmara, peça 18) , foi tornado insubsistente pelo Acórdão 9473/2018-TCU-Primeira Câmara (peça 74) , por meio do qual o próprio TCU declarou, de ofício, a nulidade do ato de citação do autor e de todos os atos e decisões subsequentes proferidos no âmbito deste TC-Processo 020.718/2015-2.
3.4.	Portanto, restou caracterizada a perda total do objeto da ação judicial que suspendeu os efeitos dos acórdãos condenatórios do Sr. José Lourenço Bomfim Júnior, em virtude do fato de que, quando do deferimento da tutela de urgência recursal pela via judicial, em 23/8/2018 (peça 85, p. 3-5) , este Tribunal já havia declarado, de ofício, em 21/8/2018, a nulidade do ato de citação de José Lourenço Bomfim Júnior e de todos os atos subsequentes que dele dependessem, tendo sido os Acórdão 1848/2017-TCU-Primeira Câmara, 2347/2017-1ª Câmara e 1038/2018-1ª Câmara (peças 12, 18 e 24) tornados insubsistentes pela superveniência do Acórdão 9473/2018-TCU-Primeira Câmara (peça 74) .
3.5.	Por conseguinte, concluiu-se que não havia, quando da elaboração daquela instrução preliminar (peça 101) , nenhum óbice legal ou judicial ao prosseguimento do presente feito com a nova abertura do contraditório em relação ao responsável José Lourenço Bomfim Júnior por meio do envio de uma nova citação, para que o aludido responsável, caso quisesse, apresentasse alegações de defesa ou recolhesse os débitos referentes às irregularidades a ele imputadas nestes autos.
3.6.	Por outro lado, estando já os autos neste Tribunal, o FNDE encaminhou a NOTA TÉCNICA Nº 36/2019/DAESP/COPRA/CGAPC/DIFIN (peça 92, p. 3-7) e a NOTA TÉCNICA Nº 79/2019/DAESP/COPRA/CGAPC/DIFIN (peça 93, p. 5-8) , as quais se referem unicamente aos recursos do PNATE/2009.
3.7.	Por oportuno, compulsando o conteúdo da NOTA TÉCNICA Nº 36/2019/DAESP/COPRA/CGAPC/DIFIN (peça 92, p. 3-7) , verifica-se que, em relação aos recursos do PNATE/2009, o FNDE concluiu pela redução do débito original de R$ 16.905,37 para R$ 1.559,6, como se vê a seguir (peça 92, p. 5-6) :
5. VERIFICAÇÃO FINANCEIRA
5.1. Nos termos da Resolução/CD/FNDE nº 14, de 8 de abril de 2009, os documentos elencados abaixo devem constar da prestação de contas do programa, a seguir in verbis:
Art. 18 A prestação de contas dos recursos financeiros transferidos será constituída:
I. do Demonstrativo da Execução da Receita e da Despesa e de Pagamentos Efetuados - Anexo I;
II. do parecer conclusivo do CACS/FUNDEB acerca da aplicação dos recursos transferidos - Anexo II;
III. da conciliação bancária - Anexo III, se for caso;
IV. dos extratos bancários da conta corrente específica em que os recursos foram depositados e das aplicações financeiras realizadas.
5.2. Compulsando-se os autos pôde-se verificar que o Parecer exigido no inciso II aposto acima foi juntado à documentação de prestação de contas em exame. Impende ressaltar que o documento foi assinado pela atual Presidente do CACS-FUNDEB, Senhora Lourença de Cássia Malheiros Marinho;
5.2.1. Entretanto, consoante inciso I do item 6 da Informação nº 716/2011 - DIPRA/COPRA/CGCAP/DIFIN/FNDE, as prestações de contas cujo Parecer do CACS-FUNDEB fora assinado por uma composição posterior à execução programa devem ser consideradas regulares com ressalva.
5.3. Por outro lado, o Demonstrativo da Execução da Receita e da Despesa e de Pagamentos Efetuados acostado aos autos não guarda qualquer consonância com o extrato bancário, que está anexado ao SEI sob o número 1389687. Some-se a isso o fato de que uma das irregularidades demonstradas na Informação nº 59/2015 - DIREC/COTCE/CGCAP/DIFIN/FNDE - a não assinatura pelo prefeito, vice-prefeito - permanece.
5.4. Ademais, a Nota Fiscal apensada - de R$ 16.000,00 - não justifica - pela evidente divergência de valores -, a despesa efetuada no exercício, de R$ 1.559,65;
5.4.1. Por oportuno, destaca-se que o restante repassado à conta do programa no exercício permaneceu na conta corrente e, portanto, reprogramado para o exercício subsequente.
6. CONCLUSÃO
6.1. Diante do exposto, considerando o conteúdo posto à vista no item 5 desta, manifesta-se pela suficiência da defesa em tela no que diz respeito a omissão que fora registrada em decorrência da não apresentação do Parecer Conselho de Acompanhamento e Controle Social do Fundo de Manutenção e Desenvolvimento da Educação Básica e de Valorização dos Profissionais da Educação.
6.2. A redução do débito de R$ 16.905,37 para R$ 1.559,65
6.3. Destarte, sugere-se a continuidade das medidas de exceção adotadas na prestação de contas em escopo. (grifos acrescidos) 
3.8.	Por sua vez, por intermédio das informações constantes da NOTA TÉCNICA Nº 79/2019/DAESP/COPRA/CGAPC/DIFIN (peça 93, p. 5-8) , a qual complementou a análise inicial feita por intermédio da NOTA TÉCNICA Nº 36/2019/DAESP/COPRA/CGAPC/DIFIN (peça 92, p. 3-7) , em virtude da apresentação de uma Guia de Recolhimento da União (GRU) , o FNDE se manifestou pela suficiência da defesa em tela e sugeriu o levantamento do débito relacionado aos recursos do PNATE/2009 (peça 93, p. 7) , conforme se observa a seguir:
5. VERIFICAÇÃO FINANCEIRA
5.1. Nos termos da Nota Técnica n.º 36/2019/DAESP/COPRA/CGAPC/DIFIN, SEI nº 1389849, havia um débito da ordem de R$ 1.559,65 na prestação de contas em tela, o qual corresponde à despesa total efetuada no exercício em tela.
5.2. Por meio do documento especificado no subitem 4.3 desta, foi apresentada uma Guia de Recolhimento da União (GRU) - de R$ 3.597,88 - quitada com o fito de infirmar o débito que persistia na prestação de contas.
5.3. Impende destacar que, consoante demonstrativo de débito acostado ao SEI sob o número 1475877, o ressarcimento foi suficiente para quitar o prejuízo. Por fim, esclarece-se que houve confirmação do recolhimento por meio de consulta ao Sistema de Gestão do Recolhimento da União (SISGRU) , cujo espelho está adicionado ao SEI sob o número 1475814.
6. CONCLUSÃO
6.1. Diante do exposto, considerando o conteúdo posto à vista no item 5 desta, manifesta-se pela suficiência da defesa em tela.
6.2. Destarte, sugere-se o levantamento do débito. (grifos acrescidos) 
3.9.	Por conseguinte, em função das conclusões constantes da NOTA TÉCNICA Nº 79/2019/DAESP/COPRA/CGAPC/DIFIN (peça 93, p. 5-8) , a qual complementou a análise inicial feita por intermédio da NOTA TÉCNICA Nº 36/2019/DAESP/COPRA/CGAPC/DIFIN (peça 92, p. 3-7) , pode-se concluir pelo afastamento dos débitos relativos aos recursos do PNATE/2009.
3.10.	Por outro lado, no tocante aos valores elencados pelo órgão repassador para a composição do débito imputado ao Sr. José Lourenço Bomfim Júnior à conta do PDDE/2010, observa-se que as datas utilizadas foram as datas de emissão das ordens bancárias. Neste particular, o art. 9º da Resolução-TCU 71/2012 prescreve que a atualização monetária e os juros moratórios incidentes sobre o valor do débito devem ser calculados a partir da data do crédito na conta bancária específica, quando conhecida, ou da data do repasse dos recursos.
3.11.	No presente caso, as datas indicadas para cálculo do débito deveriam ser aquelas relativas aos créditos em conta corrente. No entanto, o Relatório do Tomador de Contas (peça 1, p. 127-143) contemplou apenas as datas das emissões das ordens bancárias, e não constaram dos autos os extratos detalhados das contas correntes beneficiárias dos depósitos.
3.12.	Dessa forma, foi proposto, excepcionalmente, considerar as datas das ordens bancárias como termos iniciais para contagem dos débitos relativos ao PDDE/2010, acrescidas de 3 (três) dias úteis, uma vez ser esse o tempo necessário à compensação dessas ordens bancárias em conta corrente. Tal metodologia se adequa ao disposto no item I do art. 9º da Resolução-TCU nº 71/2012, uma vez que corresponde ao tempo estimado de compensação das ordens bancárias e também conta com precedente nesta Corte, quando foi prolatado o Acórdão 11869/2019-TCU-Primeira Câmara (Relator Ministro Benjamin Zymler) , ao acolher, em seu Relatório e Voto, a proposta da unidade técnica nesse mesmo sentido. Ademais, o acréscimo de três dias úteis em relação às datas das ordens bancárias significa uma alteração favorável ao responsável, porque isso produzirá um valor atualizado monetariamente menor e, portanto, não lhe ocasionará nenhum prejuízo ou gravame, afastando a hipótese de enriquecimento sem causa da Administração.
4.	Em face de todo esse contexto fático e probatório, a instrução preliminar (peça 101) concluiu pela realização da citação e da audiência do Sr. José Lourenço Bomfim Júnior, com a anuência do Diretor e do Secretário da unidade (peças 102 e 103) , tendo o Relator deste feito, Ministro Walton Alencar Rodrigues , autorizado tão-somente a citação do responsável (peça 104) . Em face disso, a citação foi levada a cabo por meio dos ofícios mencionados na tabela a seguir, tendo o responsável comparecido aos autos, por intermédio do seu advogado (peça 110) , a fim de solicitar tão somente a prorrogação do prazo para apresentar a documentação comprobatória dos recursos do PDDE/2010:
	Comunicação: OFÍCIO 21621/2020-TCU/Seproc (peça 106) .
Data da Expedição: 11/5/2020.
Data da Ciência: 27/5/2020 (peça 109) .
Nome Recebedor: Breno Richard (RG 272509408) .
Observação: Ofício enviado para o endereço do advogado do responsável que consta da base de dados dos sistemas corporativos do TCU (peça 105) .
Data final para a apresentação da defesa, após a prorrogação: 10/7/2020 (peça 111) .

	Comunicação: OFÍCIO 21622/2020-TCU/Seproc (peça 107) .
Data da Expedição: 11/5/2020.
Data da Ciência: 26/5/2020 (peça 108) .
Nome Recebedor: Lucas Brayan (RG 3350930) .
Observação: Ofício enviado para o endereço do advogado do responsável que consta da base de dados dos sistemas corporativos do TCU (peça 105) .
Data final para a apresentação da defesa, após a prorrogação: 10/7/2020 (peça 111) .

5.	Por oportuno, cabe ressaltar que o responsável foi citado em função da não demonstração da boa e regular aplicação dos recursos federais recebidos à conta do PDDE/2010, em face da omissão na prestação de contas, em razão da irregularidade e da conduta omissiva especificadas a seguir (peça 101, p. 7) :
a)  realizar a CITAÇÃO do Sr. José Lourenço Bomfim Júnior (CPF XXX.471.283-XX) , ex-prefeito Municipal de Miranda do Norte/MA (gestões 2009-2012 e 2013-2016) , em face da não demonstração da boa e regular aplicação dos recursos federais recebidos à conta do PDDE/2010, em função da omissão na prestação de contas, com fundamento nos arts. 10, § 1º, e 12, inciso II, da Lei 8.443/1992, c/c o art. 202, inciso II, §1º, do Regimento Interno do TCU, para que, no prazo de quinze dias, a contar do recebimento do ofício citatório, apresente alegações de defesa quanto às ocorrências abaixo indicadas, em razão das condutas especificadas, e/ou recolha, aos cofres do FNDE, as importâncias abaixo indicadas, atualizadas monetariamente e acrescidas dos juros de mora, calculados a partir das datas indicadas, após ter sido feito o ajuste de 3 (três) dias úteis em relação às datas das ordens bancárias, até a data do efetivo recolhimento, abatendo-se, na oportunidade, as quantias eventualmente ressarcidas, na forma da legislação em vigor:
Irregularidade 1: Não comprovação da boa e regular aplicação dos recursos federais repassados ao município de Miranda do Norte/MA, em face da omissão no dever de prestar contas dos valores transferidos, no âmbito do programa PDDE/2010;
	Valor (R$) 
	Data da ocorrência

	1.772,50
	28/6/2010

	2.563,80
	28/6/2010

	9.585,10
	28/6/2010

	61.168,20
	28/6/2010

	16.392,80
	28/6/2010

Valor atualizado do débito (sem juros) em 28/4/2020: R$ 157.313,14 (peça 100) .
	Conduta 1: Em face da omissão na prestação de contas, cujo prazo final expirou em 28/2/2011, o responsável não logrou demonstrar a boa e regular aplicação dos recursos federais recebidos à conta do programa PDDE/2010;
	Normas infringidas 1: art. 37, caput, c/c o art. 70, parágrafo único, da Constituição da República Federativa do Brasil, art. 93 do Decreto-lei 200/1967; art. 66, caput, do Decreto 93.872/1986; e Resolução CD/FNDE n ° 03, de 1/4/2010;
	Evidências 1: Informação 59/2015-DIREC/COTCE/CGCAP/DIFIN/FNDE (peça 1, p. 5-17) , Informação 69/2104-SEOPC/COPRA/CGCAP/DIFIN/FNDE de 13/2/2014 (peça 1, p. 107-108) , Informação 148/2014-SEOPC/COPRA/CGCAP/DIFIN/FNDE (peça 1, p. 123) e Relatório de TCE 31/2015 (peça 1, p. 127-143) ;
6.	Entretanto, em que pese a citação ter sido efetuada em forma válida e o responsável ter comparecido aos autos, por intermédio do seu advogado (peça 110) , para solicitar a prorrogação do prazo para apresentar a documentação comprobatória dos recursos do PDDE/2010, conforme se evidenciou no item 4 desta instrução, esgotou-se o prazo concedido a ele sem que fossem apresentadas as suas alegações de defesa, e tampouco foi recolhido o débito que lhe foi imputado. Por esse motivo, restou caracterizada a sua revelia, para todos os efeitos, dando-se prosseguimento ao presente processo, nos termos dispostos no art. 12, § 3º, da Lei 8.443/19921992 c/c o art. 202, § 8º, do RI/TCU.
EXAME TÉCNICO
Da Validade das Notificações:
7.	Preliminarmente, cumpre tecer breves considerações sobre a forma como são realizadas as comunicações processuais no TCU. A esse respeito, destacam-se o art. 179, do Regimento Interno do TCU (Resolução 155, de 4/12/2002) e o art. 4º, inciso III, § 1º, da Resolução TCU 170, de 30 de junho de 2004, in verbis:
Art. 179. A citação, a audiência ou a notificação, bem como a comunicação de diligência, farse-ão:
I - mediante ciência da parte, efetivada por servidor designado, por meio eletrônico, fac-símile, telegrama ou qualquer outra forma, desde que fique confirmada inequivocamente a entrega da comunicação ao destinatário;
II - mediante carta registrada, com aviso de recebimento que comprove a entrega no endereço do destinatário;
III - por edital publicado no Diário Oficial da União, quando o seu destinatário não for localizado.
 (...) 
Art. 3º As comunicações serão dirigidas ao responsável, ou ao interessado, ou ao dirigente de órgão ou entidade, ou ao representante legal ou ao procurador constituído nos autos, com poderes expressos no mandato para esse fim, por meio de:
I - correio eletrônico, fac-símile ou telegrama;
II - servidor designado;
III - carta registrada, com aviso de recebimento;
IV - edital publicado no Diário Oficial da União, quando o seu destinatário não for localizado, nas hipóteses em que seja necessário o exercício de defesa.
Art. 4º. Consideram-se entregues as comunicações:
I - efetivadas conforme disposto nos incisos I e II do artigo anterior, mediante confirmação da ciência do destinatário;
II - realizadas na forma prevista no inciso III do artigo anterior, com o retorno do aviso de recebimento, entregue comprovadamente no endereço do destinatário;
III - na data de publicação do edital no Diário Oficial da União, quando realizadas na forma prevista no inciso IV do artigo anterior.
§ 1º O endereço do destinatário deverá ser previamente confirmado mediante consulta aos sistemas disponíveis ao Tribunal ou a outros meios de informação, a qual deverá ser juntada ao respectivo processo.
 (...) 
8.		Bem se vê, portanto, que a validade da citação via postal não depende de que o aviso de recebimento seja assinado pelo próprio destinatário da comunicação, o que dispensa, no caso em tela, a entrega do AR em "mãos próprias". A exigência da norma é no sentido de o Tribunal verificar se a correspondência foi entregue no endereço correto, residindo aqui a necessidade de certeza inequívoca.
9.	Não é outra a orientação da jurisprudência do TCU, conforme se verifica dos julgados a seguir transcritos:
São válidas as comunicações processuais entregues, mediante carta registrada, no endereço correto do responsável, não havendo necessidade de que o recebimento seja feito por ele próprio (Acórdão 3648/2013-TCU-Segunda Câmara, Relator Ministro José Jorge) ;
É prescindível a entrega pessoal das comunicações pelo TCU, razão pela qual não há necessidade de que o aviso de recebimento seja assinado pelo próprio destinatário. Entregandose a correspondência no endereço correto do destinatário, presume-se o recebimento da citação. (Acórdão 1019/2008-TCU-Plenário, Relator Ministro Benjamin Zymler) ;
As comunicações do TCU, inclusive as citações, deverão ser realizadas mediante Aviso de Recebimento - AR, via Empresa Brasileira de Correios e Telégrafos, bastando para sua validade que se demonstre que a correspondência foi entregue no endereço correto. (Acórdão 1526/2007-TCU-Plenário, Relator Ministro Aroldo Cedraz) .
10.	A validade do critério de comunicação processual do TCU foi referendada pelo Supremo Tribunal Federal, nos termos do julgamento do MS-AgR 25.816/DF, por meio do qual se afirmou a desnecessidade da ciência pessoal do interessado, entendendo-se suficiente a comprovação da entrega do "AR" no endereço do destinatário:
EMENTA: AGRAVO REGIMENTAL. MANDADO DE SEGURANÇA. DESNECESSIDADE DE INTIMAÇÃO PESSOAL DAS DECISÕES DO TRIBUNAL DE CONTAS DA UNIÃO. ART. 179 DO REGIMENTO INTERNO DO TCU. INTIMAÇÃO DO ATO IMPUGNADO POR CARTA REGISTRADA, INICIADO O PRAZO DO ART. 18 DA LEI nº 1.533/51 DA DATA CONSTANTE DO AVISO DE RECEBIMENTO. DECADÊNCIA RECONHECIDA. AGRAVO IMPROVIDO.
O envio de carta registrada com aviso de recebimento está expressamente enumerado entre os meios de comunicação de que dispõe o Tribunal de Contas da União para proceder às suas intimações.
O inciso II do art. 179 do Regimento Interno do TCU é claro ao exigir apenas a comprovação da entrega no endereço do destinatário, bastando o aviso de recebimento simples. 
11.	No caso vertente, a citação do responsável se deu em forma inequívoca e adequada, conforme se evidenciou no item 4 desta instrução.
Da Prescrição da Pretensão Punitiva:
12.		Outrossim, à luz do parâmetro delineado pelo Acórdão 1441/2016-TCU-Plenário, Redator Ministro Walton Alencar Rodrigues, eventual sanção administrativa a ser aplicada ao responsável pelo Tribunal não estaria prejudicada pelo manto prescricional, uma vez que a consumação da irregularidade ocorreu em 1/3/2011, um dia após o vencimento do prazo para prestação de contas dos recebidos à conta do programa PDDE/2010, cujo prazo final expirou em 28/2/2011 (peça 1, p. 129; peça 98) , e o ato que ordenou a citação se deu em 11/5/2020 (peça 104) .
13.	Portanto, o lapso de tempo entre as ocorrências irregulares e o ato que interrompeu o prazo prescricional é inferior ao decênio considerado no referido decisum.
Da Caracterização da Revelia:
14.	Por oportuno, salienta-se que, nos processos do TCU, a revelia não leva à presunção de que seriam verdadeiras todas as imputações levantadas contra os responsáveis, diferentemente do que ocorre no processo civil, em que a revelia do réu opera a presunção da verdade dos fatos narrados pelo autor. Dessa forma, a avaliação da responsabilidade do agente não pode prescindir da prova existente no processo ou para ele carreada.
15.	Ao não apresentar sua defesa, o responsável deixou de produzir prova da regular aplicação dos recursos sob sua responsabilidade, em afronta às normas que impõem aos gestores de recursos públicos a obrigação legal de, sempre que demandados pelos órgãos de controle, apresentar os documentos que demonstrem a correta utilização das verbas públicas, a exemplo do contido no art. 93, do DecretoLei 200/1967: "Quem quer que utilize dinheiros públicos terá de justificar seu bom e regular emprego na conformidade das leis, regulamentos e normas emanadas das autoridades administrativas competentes."
16.	Mesmo as alegações de defesa não sendo apresentadas, considerando o princípio da verdade real que rege esta Corte, procurou-se buscar, em manifestações do responsável na fase interna desta TCE, se havia algum argumento que pudesse ser aproveitado a seu favor.
17.	No entanto, o responsável não se manifestou, nem na fase interna, nem na fase externa desta tomada de contas especial, em relação à prestação de contas dos recursos do programa PDDE/2010, não havendo, assim, nenhum argumento que possa vir a ser analisado e posteriormente servir para afastar as irregularidades apontadas.
18.	Em se tratando de processo em que a parte interessada não se manifestou acerca das irregularidades imputadas, não há elementos para que se possa efetivamente aferir e reconhecer a ocorrência de boa-fé na conduta do responsável, podendo este Tribunal, desde logo, proferir o julgamento de mérito pela irregularidade das contas, conforme os termos dos §§ 2º e 6º do art. 202 do Regimento Interno do TCU (Acórdão 2064/2011-TCU-Primeira Câmara, Relator Ministro Ubiratan Aguiar; Acórdão 6182/2011-TCU-Primeira Câmara, Relator Ministro Weber de Oliveira; Acórdão 4072/2010-TCU-Primeira Câmara, Relator Ministro Valmir Campelo; Acórdão 1189/2009-TCU-Primeira Câmara, Relator Ministro Marcos Bemquerer; e Acórdão 731/2008-TCU-Plenário, Relator Ministro Aroldo Cedraz) .
19.	Dessa forma, o responsável José Lourenço Bomfim Júnior deve ser considerado revel, para todos os efeitos, dando-se prosseguimento ao processo, nos termos do art. 12, § 3º, da Lei 8.443/19921992 c/c o art. 202, § 8º, do RI/TCU, devendo esta Corte julgar as suas contas irregulares, condenando-o a ressarcir os débitos apurados neste processo.
20.	Em consulta aos sistemas corporativos do instaurador feita em 12/8/2020 (por exemplo: SICONV, SIGPC etc.) , verifica-se que o responsável também não apresentou novos documentos junto ao instaurador e continua inadimplente (peça 113) .
Outros Aspectos Processuais Importantes:
21.	Por seu turno, salienta-se que está clara a competência deste Tribunal para julgar este processo, pois se trata de recursos federais repassados pelo FNDE à conta do PDDE/2010 sob a responsabilidade do Sr. José Lourenço Bomfim Júnior. Outrossim, não restou caracterizada nenhuma nulidade processual oriunda da inobservância de formalidades que acarretassem prejuízo processual ao responsável ou ao interesse público (art. 171 do RI/TCU) . Também foram atendidos os pressupostos de constituição e desenvolvimento válido e regular desta tomada de contas especial (art. 71, inciso II, da Constituição Federal, art. 8°, caput, da Lei 8.443/1992, art. 84 do Decreto-Lei 200/1967 e art. 5°, caput, parágrafo único e incisos I a IV, da IN/TCU 71/2012, modificada pela IN/TCU 76/2016) .
22.	Por outro lado, verifica-se que não houve o transcurso de mais de dez anos desde o fato gerador do débito sem que tenha havido a notificação do responsável pela autoridade administrativa federal competente (art. 6º, inciso II, c/c art. 19, da IN/TCU 71/2012, modificada pela IN/TCU 76/2016) , uma vez que os recursos foram transferidos em 2009 (PNATE/2009) e 2010 (PDDE/2010) , conforme ordens bancárias constantes da peça 1 (p. 63 e 65-69) e o responsável foi notificado sobre as irregularidades pela autoridade administrativa competente por meio dos ofícios constantes da peça 1 (p. 75, 99-100 e 103; PNATE/2009) , recebidos respectivamente em 8/7/2010 (peça 1, p. 77) , 21/11/2013 (peça 1, p. 101) e 6/3/2014 (peça 1, p. 105) , assim como por intermédio dos ofícios constantes da peça 1 (p. 115 e 119; PDDE/2010) , recebidos respectivamente em 13/7/2011 (peça 1, p. 117) e 25/4/2014 (peça 1, p. 121) .
23.		Por oportuno, ainda que seja afastado o débito relativo ao PNATE/2009, verifica-se que o valor do débito apurado em relação apenas ao PDDE/2010 atualizado monetariamente, sem juros, até 1/1/2017, é igual a R$ 140.471,23  (peça 99) , portanto, superior a R$ 100.000,00, na forma estabelecida conforme os arts. 6º, inciso I, e 19, da IN/TCU 71/2012, modificada pela IN/TCU 76/2016.
24.	A propósito, registra-se que, em atendimento ao item 9.4, do Acórdão 1772/2017-TCU-Plenário (Relator Ministro-Substituto Augusto Sherman Cavalcanti) , foi efetuada pesquisa no sistema processual do TCU, e não foram encontradas tomadas de contas especiais em tramitação com débitos imputáveis ao responsável com valores inferiores ao fixado no art. 6º, inciso I, da Instrução Normativa TCU 71/2012, a fim de que seja observado o disposto no art. 6º, § 1º, da mesma norma.
25.	Por oportuno, cabe ressaltar que houve a devida formulação da imputação das irregularidades ao responsável, como também a descrição das mesmas no expediente de citação, com base na individualização das suas condutas comissivas, como detalhado no item 5 desta instrução.
26.	Ressalta-se que foi viabilizado o exercício do contraditório em sua dimensão substancial, conforme se evidenciou no item 4 desta instrução, atendendo ao art. 5º, inciso LV, da Constituição Federal c/c o art. 12, incisos I e II da Lei 8.443/1992.
CONCLUSÃO
27.	Como se verificou na seção "EXAME TÉCNICO" anterior, restou evidenciada a competência do TCU para julgar o presente processo, pois se trata de recursos federais que foram repassados pelo FNDE à conta do PDDE/2010 sob a responsabilidade do Sr. José Lourenço Bomfim Júnior. Também foi caracterizada a responsabilidade do Sr. José Lourenço Bomfim Júnior, conforme detalhado no item 5 desta instrução.
28.	Além disso, restaram demonstrados: (i) a viabilidade do exercício do contraditório em sua dimensão substancial e a regularidade na abertura do contraditório e o exercício da ampla defesa (art. 5º, inciso LV, da Constituição Federal c/c o art. 12, incisos I e II da Lei 8.443/1992) ; (ii) a suficiência dos elementos probatórios indispensáveis à formação do juízo quanto à ocorrência do dano ao erário ocasionado por atos ilícitos e a vinculação destes com as condutas do responsável arrolado no polo passivo deste processo (art. 5º, caput, parágrafo único e incisos I, II e IV, da IN TCU 71/2012) ; e (iii) a ausência de nulidades processuais oriundas da inobservância de formalidades que acarretem prejuízo processual ao responsável ou ao interesse público (art. 171 do RI/TCU) . Portanto, estão presentes todos os pressupostos necessários para a formação do juízo de mérito das presentes contas.
29.	Por sua vez, restou claramente comprovado o dano ao erário ocasionado em virtude da irregularidade enumerada no item 5 desta instrução, em relação ao PDDE/2010.
30.	Por oportuno, deve-se mencionar que, como restou efetivamente configurada a revelia do responsável José Lourenço Bomfim Júnior, para todos os efeitos, será dado prosseguimento a este processo, nos termos dispostos no art. 12, § 3º, da Lei 8.443/1992 c/c o art. 202, § 8º, do RI/TCU. Nesse sentido, como constam dos autos elementos probatórios que caracterizam a responsabilidade do Sr. José Lourenço Bomfim Júnior, por concorrer para a consumação do dano ao erário em função dos atos irregulares descritos no item 5 desta instrução, não há como afastar as irregularidades que lhe foram atribuídas nem os débitos que lhe foram imputados, mantendo-se a sua responsabilidade neste processo.
31.	Nesse diapasão, como restou caracterizada a omissão na prestação de contas dos recursos do PDDE/2010, também se verificou a não comprovação da boa e regular aplicação dos recursos objeto deste processo, sendo pacífica a jurisprudência deste Tribunal no sentido de que compete ao gestor o ônus de provar a aplicação regular dos recursos que lhe foram confiados, conforme Acórdão 974/2018-TCU-Plenário (Relator Bruno Dantas) , 511/2018-Plenário (Relator Aroldo Cedraz) , 3875/2018-Primeira Câmara (Relator Vital Do Rêgo) , 1983/2018-Primeira Câmara (Relator Bruno Dantas) , 1294/2018-Primeira Câmara (Relator Bruno Dantas) , 3200/2018-Segunda Câmara (Relator Aroldo Cedraz) , 2512/2018-Segunda Câmara (Relator Aroldo Cedraz) , 2384/2018-Segunda Câmara (Relator José Múcio Monteiro) , 2014/2018-Segunda Câmara (Relator Aroldo Cedraz) , 901/2018-Segunda Câmara (Relator José Múcio Monteiro) , entre outros.
32.	Cumpre observar, ainda, que a conduta do responsável, consistente na irregularidade "não comprovação da boa e regular aplicação dos recursos federais repassados em face da omissão no dever de prestar contas" configura violação não só às regras legais, mas também aos princípios basilares da administração pública, eis que, em última análise, ocorre o comprometimento da necessária satisfação à sociedade sobre o efetivo emprego dos recursos públicos postos à disposição da municipalidade, por força do instrumento de repasse em questão.
33.	Nesses casos, em que fica evidente a falta de transparência e lisura, não há como afastar as suspeitas sempre presentes de que a totalidade dos recursos públicos federais, transferida ao município, tenha sido integralmente desviada, em prol de gestor ímprobo, ou de pessoas por ele determinadas, a revelar grave inobservância de dever de cuidado no trato com a coisa pública, isto é, ato praticado com culpa grave, pois, na espécie, a conduta do responsável se distancia daquela que seria esperada de um administrador público minimante diligente, num claro exemplo de erro grosseiro a que alude o art. 28 do Decreto-lei 4.657/1942 (Lei de Introdução às Normas do Direito Brasileiro) , incluído pela Lei 13.655/2018 (Acórdão 1689/2019-TCU-Plenário, Relator: Ministro AUGUSTO NARDES; Acórdão 2924/2018-TCU-Plenário, Relator: Ministro JOSÉ MUCIO MONTEIRO; Acórdão 2391/2018-TCU-Plenário, Relator: Ministro BENJAMIN ZYMLER) .
34.	Por oportuno, em função das conclusões constantes da NOTA TÉCNICA Nº 79/2019/DAESP/COPRA/CGAPC/DIFIN (peça 93, p. 5-8) , a qual complementou a análise inicial feita por intermédio da NOTA TÉCNICA Nº 36/2019/DAESP/COPRA/CGAPC/DIFIN (peça 92, p. 3-7) , devem ser afastados os débitos relativos aos recursos do PNATE/2009.
35.	Por fim, como já analisado, não restou caracterizada a ocorrência da prescrição da pretensão punitiva desta Corte.
PROPOSTA DE ENCAMINHAMENTO
36.	Em face de todo o exposto, submetem-se os autos à consideração superior, propondo:
	a) Em função das conclusões constantes da NOTA TÉCNICA Nº 79/2019/DAESP/COPRA/CGAPC/DIFIN (peça 93, p. 5-8) , a qual complementou a análise inicial feita por intermédio da NOTA TÉCNICA Nº 36/2019/DAESP/COPRA/CGAPC/DIFIN (peça 92, p. 3-7) , afastar os débitos relativos aos recursos do PNATE/2009;
	b) Considerar revel o responsável José Lourenço Bomfim Júnior (CPF XXX.471.283-XX) , ex-prefeito Municipal de Miranda do Norte/MA (gestões 2009-2012 e 2013-2016) , para todos os efeitos, dando-se prosseguimento a este processo relativo aos recursos do PDDE/2010, nos termos dispostos no art. 12, § 3º, da Lei 8.443/1992 c/c o art. 202, § 8º, do RI/TCU;
	c) Em face da impossibilidade de reconhecer a boa-fé do Sr. José Lourenço Bomfim Júnior, com base art. 202, § 6º, do RI/TCU, julgar irregulares, desde logo, as suas contas, com fulcro nos arts. 1º, inciso I, 16, inciso III, alíneas "a" e "c", 19, caput, e 23, inciso III, da Lei 8.443/1992 c/c com os arts. 1º, inciso I, 209, incisos I e III, 210 e 214, inciso III, do RI/TCU, em função das irregularidades, condutas, evidências e dispositivos violados mencionados no item 5 desta instrução;
	d) Condenar o responsável José Lourenço Bomfim Júnior ao pagamento das quantias a seguir especificadas, relacionadas apenas ao programa PDDE/2010, com a fixação do prazo de quinze dias, a contar do recebimento da notificação, para comprovar, perante o Tribunal (art. 214, inciso III, alínea "a", do Regimento Interno) , o recolhimento das dívidas aos cofres do FNDE, atualizadas monetariamente e acrescidas dos juros de mora, calculados a partir das datas indicadas, até a data do efetivo recolhimento, na forma prevista na legislação em vigor:
	Valor (R$) 
	Data da ocorrência

	1.772,50
	28/6/2010

	2.563,80
	28/6/2010

	9.585,10
	28/6/2010

	61.168,20
	28/6/2010

	16.392,80
	28/6/2010

	e) Aplicar ao responsável José Lourenço Bomfim Júnior a multa prevista no artigo 57 da Lei 8.443/1992, na dosimetria a ser definida pelo Exmo. Relator deste feito, fixando-lhe o prazo de 15 (quinze) dias, a contar da notificação, para que comprove, perante o Tribunal (artigo 214, inciso III, alínea "a", do Regimento Interno) , o recolhimento da dívida ao Tesouro Nacional, atualizada monetariamente desde a data em que for proferido o Acórdão condenatório até a do efetivo recolhimento, se for paga após o vencimento, na forma da legislação em vigor;
	f) Autorizar, desde logo, a cobrança judicial das dívidas, com fundamento no art. 28, inciso II, da Lei 8.443/1992, caso não atendida a notificação;
	g) Autorizar, antecipadamente, caso requerido, o pagamento da dívida decorrente em até 36 (trinta e seis) parcelas mensais e consecutivas, nos termos do art. 26 da Lei 8.443/1992, c/c o art. 217 do Regimento Interno do TCU, fixando-se o vencimento da primeira parcela em 15 (quinze) dias, a contar do recebimento da notificação, e o das demais a cada 30 (trinta) dias, devendo incidir sobre cada uma os encargos devidos, na forma prevista na legislação em vigor, alertando para o fato de que a falta de comprovação do recolhimento de qualquer parcela importará o vencimento antecipado do saldo devedor, nos termos do art. 217, § 2º, do Regimento Interno do TCU;
	h) Encaminhar cópia do Acordão que vier a ser prolatado por este Tribunal, acompanhado do Relatório e do Voto que o fundamentarem:
	h.1) Ao Sr. José Lourenço Bomfim Júnior;
	h.2) Ao FNDE; e
	h.3) Ao Procurador-Chefe da Procuradoria da República no Maranhão, nos termos do § 3º do art. 16 da Lei 8.443/1992 c/c o § 7º do art. 209 do Regimento Interno do TCU, para adoção das medidas cabíveis, informando que a presente deliberação, acompanhada do Relatório e do Voto que a fundamenta, está disponível para a consulta no endereço www.tcu.gov.br/acordaos, além de esclarecer que, caso requerido, o TCU poderá fornecer sem custos as correspondentes cópias, de forma impressa.

Erlandyson Aires Neves (53.128/OAB-DF).

Procurador Júlio Marcelo de Oliveira.

TOMADA DE CONTAS ESPECIAL. ACÓRDÃO CONDENATÓRIO ANULADO, DE OFÍCIO. NOVA CITAÇÃO DO RESPONSÁVEL. DIMINUIÇÃO DO DÉBITO ORIGINAL. PEDIDO DE PRORROGAÇÃO DE PRAZO PARA APRESENTAÇÃO DE DEFESA. DEFERIMENTO. REVELIA. IRREGULARIDADE DAS CONTAS. DÉBITO E MULTA.

TOMADA DE CONTAS ESPECIAL (TCE)

Secretaria de Controle Externo de Tomada de Contas Especial (SecexTCE).

Trata de tomada de contas especial instaurada pelo Fundo Nacional de Desenvolvimento da Educação (FNDE) , consolidando débitos relativos a recursos repassados ao Município de Miranda do Norte/MA, oriundos do Programa Dinheiro Direto na Escola, no exercício de 2010 (PDDE/2010) , e do Programa Nacional de Apoio ao Transporte Escolar, no exercício de 2009 (PNATE/2009) , totalizando R$ 91.482,40 e R$ 16.905,37, respectivamente, em valores originais.
Os pareceres exarados na fase interna da TCE responsabilizaram o ex-Prefeito do Município, José Lourenço Bonfim Júnior, na condição de gestor dos recursos, em razão das seguintes irregularidades:
omissão no dever de prestar contas dos recursos do PDDE/2010; e 
ausência de parecer do Conselho de Acompanhamento e Controle Social e de assinatura no Demonstrativo da Execução da Receita e da Despesa e de Pagamentos Efetuados, na prestação de contas dos recursos do PNATE/2009.
No âmbito deste Tribunal, por meio do Acórdão 1848/2017-TCU-Primeira Câmara, retificado pelos Acórdãos 2347/2017 e 1038/2018, ambos da 1ª Câmara, o responsável foi declarado revel, teve suas contas julgadas irregulares e foi condenado ao pagamento dos débitos apurados e da multa prevista no art. 57 da Lei 8.443/1992.
Em 21/8/2018, mediante o Acórdão 9473/2018-TCU-Primeira Câmara, esta Corte de Contas declarou, de ofício, a nulidade do ato de citação de José Lourenço Bomfim Júnior e de todos os atos subsequentes que dele dependiam, restituindo os autos à unidade técnica, para expedição de nova  citação do responsável. 
Nesse ínterim, o FNDE encaminhou ao Tribunal "Notas Técnicas" indicando o afastamento do débito relacionado ao PNATE/2009.
Por esse motivo, em 11/5/2020, autorizei a citação do responsável, para que apresentasse alegações de defesa acerca da omissão na prestação de contas dos recursos federais recebidos à conta do programa PDDE/2010, cujo prazo final expirou em 28/2/2011, ou recolhesse aos cofres do FNDE, com os acréscimos legais, os seguintes valores originais:
	Valor Original (R$) 
	Data de ocorrência

	1.772,50
	28/6/2010

	2.563,80
	28/6/2010

	9.585,10
	28/6/2010

	61.168,20
	28/6/2010

	16.392,80
	28/6/2010

Valor atualizado monetariamente, sem juros, até 28/1/2022: R$ 179.982,42
Analisa-se, desta feita, o resultado do novo expediente de citação endereçado ao responsável.
Devidamente citado, por meio de seu advogado, com poderes para tal, o responsável compareceu aos autos para solicitar prorrogação de prazo para apresentação de suas alegações de defesa, "acompanhada da documentação comprobatória da regular aplicação dos recursos em favor da municipalidade".
Deferido o requerimento do representante legal do responsável, o prazo para defesa foi prorrogado até 10/7/2020.
Considerando que tal prazo transcorreu, in albis, acolhendo as pareceres uniformes da Secretaria de Controle Externo de Tomada de Contas Especial (SecexTCE) e do representante do Ministério Público, transcritos no Relatório, cujos argumentos incorporo às minhas razões de decidir, julgo irregulares as contas do ex-Prefeito e o condeno ao pagamento do débito remanescente, com os acréscimos legais, e da multa definida no art. 57 da Lei 8.443/1992.
Isto posto, voto no sentido de que o Tribunal acolha a minuta de acórdão que submeto à deliberação deste Colegiado.
TCU, Sala das Sessões, em 8 de fevereiro de 2022.
WALTON ALENCAR RODRIGUES 
Relator